【裁判字號】    89,台上,2563
【裁判日期】    891110
【裁判案由】    損害賠償
【裁判全文】
最高法院民事判決                              八十九年度台上字第二五六三號
    上  訴  人  乙○○
    訴訟代理人  顏宏斌律師
    被 上訴 人  甲○○
右當事人間請求損害賠償事件，上訴人對於中華民國八十八年七月三十一日台灣高等
法院高雄分院判決（八十七年度重訴字第四六號），提起上訴，本院判決如左：
    主  文
原判決關於駁回上訴人請求被上訴人給付新台幣伍佰萬元及其利息之訴，暨該訴訟費
用部分廢棄，發回台灣高等法院高雄分院。
其他上訴駁回。
上訴訴訟費用，關於駁回其他上訴部分，由上訴人負擔。
    理  由
本件上訴人主張：被上訴人明知坐落高雄縣仁武鄉○○○段（下同）五一三地號土地
未臨道路，且上有墳墓，並設定有第一、二順位共新台幣（下同）七百四十萬元抵押
權，已無多大價值，其以訴外人即其妻黃春蘭名義設定取得之第三、四順位抵押權所
擔保之債權，無從由該土地受償，而為求該抵押債權，得以脫胎受償，竟向伊詐稱五
一三地號土地係位於仁武鄉○○路旁，甚有價值，其已取得地主委託移轉所有權之全
部證件資料，並引導伊至與該土地同段面臨水管路之二三一－二、二三二地號土地實
地勘察，致伊誤信五一三地號土地甚有價值，而以二千九百萬元買受該土地，並陸續
交付價金共二千七百五十萬元，嗣向地政機關申請複丈，始發現五一三地號土地未臨
馬路，方知受騙等情，爰求為命被上訴人給付七百萬元及自起訴狀繕本送達翌日起算
法定遲延利息之判決（上訴人超過此部分之請求，經原審判決被上訴人敗訴後，未據
其聲明不服，已告確定）。
被上訴人則以：伊係受訴外人謝明得、陳文川所矇，誤認二三一－二、二三二地號土
地為五一三地號土地，因而誤引上訴人至二三一－二、二三二地號土地實地勘察，伊
並無詐欺不法行為。又伊僅收到上訴人三紙支票，並未曾收取現金，至伊配偶黃春蘭
立具之收據所載定金五百萬元，則係上訴人所交付支票中之一紙票款等語，資為抗辯
。
原審審理結果，以：上訴人如右揭主張除交付價金外之事實，有附於被上訴人被訴詐
欺案件刑事卷內之土地登記謄本、地籍圖、不動產買賣移轉契約書、土地增值稅申報
書、土地登記申請書、產權移轉同意書，以及上訴人所提之定金收據、由被上訴人提
示之上訴人所簽發支票、第一、二順位債務清償證明、抵押權設定契約書、他項權利
證明書等件可證，並經原審調取上開刑事案卷核閱無訛，且被上訴人對於以抵押權連
同地主委託移轉土地所有權之處理權作價轉讓予上訴人，引導上訴人至二三一－二、
二三二地號土地勘察，亦不否認。雖被上訴人否認其有詐欺不法行為，但被上訴人除
自訴外人謝明得、吳明文、吳明達（下稱謝明得等三人）處取得五一三地號土地抵押
權外，同時尚取得謝明得等三人共有之同段二二四－七地號土地抵押權，有附於前揭
刑事案卷之土地登記簿謄本足稽，是謝明得果如被上訴人所述，於提供五一三地號土
地設定抵押權前，曾帶被上訴人勘察五一三地號土地，理亦應前往二二四－七地號土
地勘察，而依上開地籍圖所示及謝明得、訴外人即代書林德良在刑事程序中所為之供
證，二二四－七地號土地與五一三地號土地相距甚遠，反之與臨道路之二三一－二、
二三二地號土地甚接近，僅隔一小巷，因此被上訴人自應知悉五一三地號土地之正確
位置。又五一三地號土地係一小山坡地，約八百四十坪，均為墳墓建築，四周亦為墳
墓地或種植鳳梨之旱地，並無經濟利用價值等情，已經上開詐欺案件之第一審法院履
勘屬實，有勘驗筆錄足佐。乃被上訴人明知五一三地號土地並無甚大價值，不足以使
其債權完全受償，竟向上訴人詐稱察看之二三一－二、二三二地號土地，為交易標的
之五一三地號土地，使上訴人誤信五一三地號土地面臨馬路，甚有潛值，應允以高價
買受該土地，故而上訴人主張其受被上訴人詐欺而買受五一三地號土地，洵可採取；
被上訴人抗辯其無詐欺不法行為，自不可採。況被上訴人亦因詐欺犯行被判處罪刑確
定在案，有刑事判決可考。惟查上訴人主張其於八十三年二月五日、同年三月五日先
後交付現金五百萬元（即定金）、二百萬元予被上訴人，為被上訴人所否認，而上訴
人用以證明支付五百萬元現金之被上訴人配偶出具之收據，並未載明收受者為現金或
票款，且立據日期為八十三年二月五日，與被上訴人所辯定金票據之發票日八十三年
二月七日，時間亦相當，復以高達五百萬元之定金款項，依國人之習慣，應以交付支
票或其他票據居多，甚少有現金支付之情形，然上訴人就其如何以現金交付被上訴人
之有利於己事實，則自承無法舉證，又上訴人除以被上訴人已交付全部清償抵押債務
及轉讓所有權之全部證件，主張銀貨兩訖外，亦自認無證據可資證明其交付現金二百
萬元予被上訴人。是以上訴人就上開七百萬元款項，既未能依舉證分配之原則，舉證
證明其已交付被上訴人，則上訴人上開交付現金七百萬元予被上訴人之主張，自難採
取。從而，上訴人請求被上訴人給付七百萬元及自起訴狀繕本送達翌日起算之法定遲
延利息，自屬無據，不應准許，為其心證之所由得，因而駁回上訴人該部分之訴。
關於原審駁回上訴人請求被上訴人給付其於八十三年二月五日所交付之定金五百萬元
及其利息部分，被上訴人對於上訴人所提用以證明其已交付定金五百萬元予被上訴人
之收據，僅辯稱其上所載之定金五百萬元係上訴人所交付支票中之一紙票款，並未爭
執上開收據之真正（見原審重訴字卷六九頁正面），而該紙收據業已載明「茲收到…
…訂金新台幣伍佰萬元整無誤」，由是以觀，似應認上訴人就其交付此筆款項予被上
訴人，已盡舉證責任。倘被上訴人謂伊所收取者為支票云云，則何以收據上竟記載為
「收到……訂金新台幣伍佰萬元」，原審未詳予審認，而就此部分為上訴人不利之判
斷，自屬可議。上訴論旨，指摘原判決該部分不當，求予廢棄，非無理由。至原審駁
回上訴人請求被上訴人給付其於八十三年三月五日所交付之二百萬元及其利息部分，
經核於法並無違誤。上訴論旨，就原審關於此部分取捨證據、認定事實之職權行使，
指摘原判決該部分為不當，聲明廢棄，非有理由。
據上論結，本件上訴為一部有理由，一部無理由。依民事訴訟法第四百七十七條第一
項、第四百七十八條第一項、第四百八十一條、第四百四十九條第一項、第七十八條
，判決如主文。
中      華      民      國    八十九    年     十一     月      十      日
                              最高法院民事第一庭
                                  審判長法官  李  錦  豐
                                        法官  楊  鼎  章
                                        法官  吳  麗  女
                                        法官  蘇  達  志
                                        法官  顏  南  全
      右正本證明與原本無異
                                              書  記  官
中      華      民      國    八十九    年     十二     月      四      日


司法院資訊處製作；財團法人民間司法改革基金會備份。
